最高法院民事判決　　　　　　　　　　　　　　　九十一年度台上字第一三六五號
　　上　訴　人　華南商業銀行股份有限公司
　　法定代理人　許德南
　　訴訟代理人　丁榮聰律師
　　被 上訴 人　甲○○
　　　　　　　　乙○○
右當事人間請求清償借款事件，上訴人對於中華民國八十九年六月十三日台灣高等法
院第二審判決（八十九年度重上字第七０號），提起上訴，本院判決如左：
    主  文
原判決廢棄，發回台灣高等法院。
    理  由
本件上訴人主張：被上訴人甲○○、乙○○分別於民國七十二年三月二十一日及七十
五年八月一日與伊簽訂約定書，約定對伊所負之保證債務負清償責任，並約定伊與被
上訴人所為一切往來之印鑑以留存之印鑑為憑。嗣第一審共同被告赫陽實業股份有限
公司（下稱赫陽公司）於八十四年三月十六日邀同第一審共同被告林王玉女及被上訴
人與伊簽訂委任開發遠期信用狀契約，約定對赫陽公司現在及將來在伊辦理遠期信用
狀方式進口、向國外採購物資以美金四十八萬元為限循環開發遠期信用狀，按開發信
用狀申請書上列明之匯票期限，計算各筆債務之清償日，利息自押匯日起算。被上訴
人並於八十五年十一月二十六日立保證書，約定就赫陽公司現在（包括過去所負現在
未還）及將來所負之借款、墊款債務，以新台幣三千萬元為限額（含本金、利息、遲
延利息、違約金等）負清償責任。嗣赫陽公司自八十七年四月十四日起，陸續請求伊
開發遠期信用狀，合計美金五十三萬二千九百六十元，尚欠美金四十七萬九千一百八
十五元一角三分，及如第一審判決附表二、三所示之利息、違約金；赫陽公司又於八
十七年七月三日起，向伊借款合計新台幣二百五十萬元，尚欠新台幣七十七萬元及如
第一審判決附表一所示之利息、違約金，並均屆清償期。惟赫陽公司如第一審判決附
表所示債務，迭經催討，迄未清償，爰依八十四年三月十六日委任開發遠期信用狀契
約、八十五年十一月二十六日保證書、八十七年七月三日及同年九月三日借據為請求
等情，求為命被上訴人與第一審共同被告赫陽公司、林信宏、林王玉女連帶給付伊新
台幣七十七萬元及如第一審判決附表一所示之利息、違約金；連帶給付伊美金四十七
萬九千一百八十五元一角三分及如第一審判決附表二、三所示利息及違約金之判決。
（第一審判決除駁回上訴人對被上訴人之請求外，餘均准許，上訴人就其敗訴部分提
起上訴。第一審共同被告赫陽公司、林信宏、林王玉女敗訴部分，則未據聲明不服。
）
被上訴人則以：伊雖分別於七十二年、七十五年上述期日與上訴人簽訂約定書，對保
後因還要簽保證契約所生其他文件，將印章留在赫陽公司，但並未概括授權赫陽公司
簽訂新契約，本件委託開發遠期信用狀契約、連帶保證書及借據上之簽名均非伊所簽
，蓋章亦未經伊授權，上訴人未踐行對保手續或事先以口頭或書面告知伊，上開契約
即因意思表示不一致而不成立，不得以授信約定書拘束伊，即不得以印鑑相符即視為
有效之法律行為；且約定書第二十四條之約定違反民法第七十二條、第二百四十七條
之一及消費者保護法規定，上訴人不得以該條約定主張八十四年、八十五年保證契約
成立生效；縱認本件保證契約成立，上訴人對於赫陽公司之本金債權於八十七年十月
間清償期屆至後同意延期清償，然未經伊同意，伊亦不負保證責任等語，資為抗辯。
原審維持第一審所為上訴人敗訴之判決，駁回其上訴，無非以：查被上訴人就約定書
之真正及赫陽公司所負上開債務並不爭執，惟否認委任開發遠期信用狀契約、借據、
保證書上之簽名及印章為伊二人所為，而依證人即上訴人之職員白文先、汪琦珍、樊
怡萍及赫陽公司法定代理人林信宏之證言，上開委任開發遠期信用狀契約、借據、保
證書上之簽名及蓋章均非被上訴人所為，堪予認定。次查被上訴人於七十二年三月二
十一日及七十五年八月一日簽訂約定書，並製有印鑑卡留存於上訴人處，其有為赫陽
公司所負債務之連帶保證人，固無疑義，然上開約定書並未就赫陽公司所負具體之債
務成立之日期、金額，及由被上訴人任連帶保證人為約定，被上訴人簽訂上開約定書
及留存印鑑卡後，必待赫陽公司與上訴人另立借據或開發信用狀契約等法律行為，並
由被上訴人簽訂保證契約後，始負連帶保證人責任。而依上所述，被上訴人既於簽訂
約定書及留存印鑑後，即將印章交給赫陽公司保管，被上訴人於簽訂約定書及留存印
鑑之始，即知係為赫陽公司之債務任連帶保證人，則於簽訂約定書後，就赫陽公司所
負之首次債務，應認為上訴人與被上訴人之保證契約有意思表示之合致，即該次赫陽
公司對於上訴人所負之債務，縱由赫陽公司之法定代理人林信宏代為簽名、蓋章，應
認被上訴人已授權同意為該保證契約。惟本件之八十四年三月十六日委任開發遠期信
用狀契約、八十七年七月三日、同年九月三日借據、八十五年十一月二十六日保證書
，係赫陽公司就前揭所負債務期滿後，於八十四、八十五、八十七年間重新訂立，上
開契約書上被上訴人之簽名、蓋章及對保人欄內被上訴人之印章，均非被上訴人所簽
、所蓋，而依林信宏之證言，被上訴人於簽訂約定書後，僅就赫陽公司法定代理人通
知被上訴人任保證人之債務部分，授權並同意赫陽公司法定代理人代為訂立保證契約
。本件係林信宏於上開約定書簽訂近十年後，於八十四、八十五、八十七年間，未再
事先經被上訴人之同意，即於前開委任開發遠期信用狀契約、借據、保證書上代為蓋
章及簽名，尚難僅憑被上訴人未取回印章之事實，遽謂前開蓋章、簽名係經被上訴人
之授權或同意，即命被上訴人負授權人責任。本件上訴人據以請求之上開委任開發遠
期信用狀契約、借據、保證書上之印文，雖均為被上訴人所有，然被上訴人並未同意
或授權使用，難謂被上訴人就連帶保證契約與上訴人間有意思表示之合致。上開約定
書第二十四條雖約定：上開文書上被上訴人之印文與留存之印鑑卡相符，即視為被上
訴人有效之法律行為。然為連帶保證契約當事人之上訴人與被上訴人，就保證契約重
要內容之主債務即委任開發遠期信用狀契約、借據之成立日期、金額，與保證期限、
範圍等保證契約具體內容為何，均未記載，即無意思表示可言，而約定書其餘條款，
復未就保證債務之具體內容為約定，亦難據該約定書第二十四條之約定，取代契約當
事人間就保證契約必要之點所為意思表示，遽認兩造就保證契約已為意思表示之合致
，而謂上開連帶保證契約已成立。兩造就本件連帶保證契約意思表示既無一致，上訴
人依八十四年三月十六日委任開發遠期信用狀契約、八十七年七月三日、同年九月三
日借據、八十五年十一月二十六日保證書，請求被上訴人與赫陽公司連帶給付所欠餘
額美金四十七萬九千一百八十五元一角三分，及如第一審判決附表二、三所示利息、
違約金；連帶給付新台幣七十七萬元及如第一審判決附表一所示之利息、違約金，即
屬無據等詞，為其判斷之基礎。
惟查被上訴人於七十二年三月二十一日及七十五年八月一日簽訂約定書，並製有印鑑
卡留存於上訴人處，認定被上訴人有為赫陽公司所負債務之連帶保證人之意思。而被
上訴人並未將印鑑之印章取回，由赫陽公司之法定代理人林信宏於赫陽公司債務之文
件上代被上訴人簽名、蓋章等情，為原審所認定之事實，原審對於同為赫陽公司所負
之債務，一方面認定對於該公司所負之首次債務，兩造有合意成立保證契約，另一方
面於未說明赫陽公司所負之首次債務為何項債務之情形下，即認為系爭之八十五年十
一月二十六日保證書、八十四年三月十六日委任開發遠期信用狀契約、八十七年七月
三日、同年九月三日借據部分之債務，兩造並無合意成立保證契約，判決理由已不無
矛盾。次查上訴人於原審主張：以核章方式辦理乃金融業之慣例，此一約定係為便利
客戶與銀行往來所設，客戶可以選定任一樣式印章為留存印鑑，當客戶與銀行往來時
，可依其需要選擇以簽名或蓋章方式辦理，銀行並未限制客戶之自由意志，故前開約
定並無違反公序良俗與誠信原則。又民事，法律所未規定者，依習慣，民法第一條定
有明文。上訴人依金融業慣例及雙方約定以核章方式辦理授信，於法並無不合，被上
訴人自應遵守前開約定，對上訴人負連帶保證責任等語（見原判決第三頁、原審卷第
二六頁、第一一九頁）。此為重要之攻擊方法，原審未在判決理由項下說明不足採取
之理由，即為上訴人敗訴之判決，亦不無判決不備理由之違法。上訴論旨，執以指摘
原判決不當，求予廢棄，非無理由。
據上論結，本件上訴為有理由。依民事訴訟法第四百七十七條第一項、第四百七十八
條第一項，判決如主文。
中      華      民      國    九十一    年      七      月     十二     日
                              最高法院民事第六庭
                                  審判長法官  吳  正  一
                                        法官  劉  福  來
                                        法官  鄭  玉  山
                                        法官  黃  義  豐
                                        法官  沈  方  維
      右正本證明與原本無異
                                              書  記  官
中      華      民      國    九十一    年      七      月     三十     日
